【裁判字號】    89,上訴,4304
【裁判日期】    891101
【裁判案由】    偽造文書等
【裁判全文】
臺灣高等法院刑事判決                          八十九年度上訴字第四三四號
    上  訴  人  臺灣板橋地方法院檢察署檢察官
    被      告  乙○○
右上訴人因被告偽造文書等案件，不服臺灣板橋地方法院八十九年度訴字第一四七五
號，中華民國八十九年十一月一日第一審判決（起訴案號：臺灣板橋地方法院檢察署
八十九年度偵字第五○四八號）提起上訴，本院判決如左：
    主  文
上訴駁回。
    理  由
一、公訴意旨略以：被告乙○○與其夫羅旭有（已歿，原名羅德有）共同意圖為自己
    不法之所有，於民國八十六年十一月間，在臺北縣中和市○○街二四六號其所經
    營之「德大商行」，由羅旭有出任會首，邀集甲○○、丙○○、徐蘭容參加互助
    會，並虛列林章棋、彭菊英、劉桂香、王素櫻、李日安等五人參加，共三十八會
    ，會期至八十九年十二月十五日止，每會新台幣（下同）二萬元，每月十五日開
    標乙會。乙○○與羅旭有復基於概括犯意之聯絡，於八十七、八十八年間之不詳
    月份開標日，假藉林章棋、彭菊英、劉桂香、王素櫻、李日安等人之名義，連續
    填寫標單，上載競標者姓名及競標利息之金額，依習慣係表示由林章棋等五人競
    標之用意證明，足以生損害於林章棋等五人，並持之參與競標，並先後標得會款
    ，致使甲○○、丙○○、徐蘭容陷於錯誤，而每會交付會款二萬元予乙○○或羅
    旭有，計詐得甲○○、丙○○、徐蘭容會款各數十萬元。嗣因羅旭有死亡，乙○○於八十九年二月二十一日召開債權人大會，公開表示活會尚有二十一人，與所
    餘會期應僅有十二名活會之數，差距甚大，引發甲○○、丙○○、徐蘭容之懷疑
    ，憑所持會單一一查證會員得標情形，發覺林章棋、彭菊英、劉桂香、王素櫻與
    李日安並未參與互助會，但對照上開大會中確認之二萬元活會號碼，得知林章棋
    等人已得標，始悉上情，因認被告涉犯刑法第三百三十九條第一項詐欺取財罪及
    同法第二百十六條、第二百二十條、第二百十條之行使偽造準私文書罪嫌。
二、按犯罪事實應依證據認定之，無證據不得推定其犯罪事實；又不能證明被告犯罪
    者，應諭知無罪之判決，刑事訴訟法第一百五十四條、第三百零一條第一項前段
    分別定有明文。而認定不利於被告之事實，須依積極證據，苟積極證據不足為不
    利於被告事實之認定時，即應為有利於被告之認定，更不必有何有利之證據。又
    告訴人之指訴係以使被告受刑事訴追為目的，是其陳述是否與事實相符，仍應調
    查其他證據以資審認，此有最高法院三十年上字第八一六號、五十二年台上字第
    一三ＯＯ號判例可資參照。
三、訊據被告乙○○堅詞否認有前揭犯行，辯稱：該互助會是伊夫羅旭有招集並負責
    的，因為開標地點是在德大商行，伊平常在那裡看店，所以開標時有時候伊會在
    旁邊，但沒有幫忙開標，會員來有時沒碰到羅旭有，就會把錢交給伊，由伊轉交
    ，本來不清楚哪些會員是死會，哪些是活會，是伊於其夫死後整理資料才知道的
    ，伊夫不只起這個會，伊打電話給會員，有些會員亦不願意承認自己是死會，伊
    夫留下大批債務，伊無力處理，才會拋棄繼承，並未冒標等語。
四、經查：
  (一)證人即告訴人徐蘭容於原審審理時證稱：伊媽媽羅月梅幫伊參加互助會，伊不知
    道是誰向她邀會的，標會是伊母親去，伊沒有去開標過，因為是上班時間，伊認
    為被告詐欺是因為伊拿會錢去商行時，被告會點收，被告沒有做任何事情詐騙伊
    ，只是被告先生死亡後，被告就停標了等語（見原審卷第二十頁）；證人即告訴
    人丙○○於原審審理時證稱：伊去商店買東西，被告的先生邀伊加入互助會，被
    告站在旁邊沒有說話，伊只有去開標一次，是被告的先生開標，伊認為被告詐欺
    是因為一月十五日要開標，被告的先生一月十四日過世，我們都同情她，所以同
    意停標一次，但後來被告就請律師召開債權人會議，互助會的會單是被告的先生
    交給伊的等語（見原審卷第二十二頁至第二十四頁）；證人即告訴人甲○○於原
    審審理時證稱：大部分是被告的先生開標，會錢是開標時伊自己帶過去，大部分
    伊交給被告的先生，有時候交給被告，錢是伊自己算好交給他等語（見原審卷第
    二十五頁），而告訴人甲○○、丙○○於偵查中陳述：（如何證明乙○○有參與
    本件互助會？）因我們是鄰居，繳會錢時送到他家，誰在誰就收，羅旭有過世後
    ，是乙○○出面跟我們聯絡等語（見偵查卷八十九年六月二十日訊問筆錄），均
    未能具體指明被告究有何偽造標單冒標及詐欺之情事，尚難對被告為不利之認定
    。
  (二)又證人即互助會會員蕭瑞芳、蕭窗妹、謝招枰、林保土、陳周彩玉均於偵查中結
    證稱：我們不知道有沒有被冒標等語；證人林保土另證稱：被告乙○○與其夫羅
    旭有兩人在時，伊將會錢交給羅旭有，羅旭有不在時，伊交給被告乙○○等語；
    證人謝招枰另證稱：伊標到會時，是羅旭有拿錢來給伊等語（見偵查卷八十九年
    四月十一日訊問筆錄），且依告訴人提出之互助會會員名單，會首係羅德有（羅
    旭有之原名），並非被告乙○○自明，而被告既與其夫共同經營德大商行，其在
    德大商行看管店面，亦屬合理，尚難僅憑被告於開標時在場或偶爾代收會款之事
    實，遽認被告有公訴人所指之犯行。
  (三)再按依民法第一千一百七十四條第一項規定，繼承人得拋棄其繼承權。故繼承人
    本得依法拋棄繼承，自不能強令繼承人承受並清償被繼承人之債務，故不能僅憑
    被告於其夫死亡後，拋棄繼承，不願承接該互助會，繼續進行至會期結束之行為
    ，回溯認定被告於八十七、八十八年間，有冒標及詐欺之犯行；況夫妻年壽長短
    ，均屬未知，尚不能因被告之夫羅旭有於八十九年一月十四日死亡（有臺灣板橋
    地方法院檢察署相驗屍體證明書附於本院卷可稽）之事實，推論被告與其夫係於
    起會之初，即有犯意聯絡，而推由羅旭有出面擔任會首，以圖將來可卸免被告之
    責任，其理自明。
  (四)公訴人雖舉本件所餘活會會數多於所餘會期、經向中華電信股份有限公司台
    北北區營運處查詢結果，告訴人所提出之互助會會員名單上，會員林章棋電話登
    載為0000000（實際為彭春蘭申請使用）、彭菊英電話登載為00000
    00（實際為童張碧玉申請使用）、劉桂香電話為0000000（實際為富升
    建設股份有限公司邱榮雄申請使用）、王素櫻電話登載為0000000（實際
    為莊文娟申請使用）、李日安電話登載為0000000（實際為許啟宗申請使
    用），足見該五名會員均屬虛列，並未實際加入該互助會等情，惟查：證人許啟
    宗於偵查中結證稱：伊沒有參加這個會，但編號三十七號李日安之電話是伊在使
    用的電話，伊以前有參加過羅旭有的互助會，且羅旭有有來向伊收會錢，伊覺得
    奇怪，為何被傳來當證人，伊與乙○○毫無關聯，伊印象中乙○○是羅旭有的太
    太等語（見偵查卷八十九年六月二十日訊問筆錄），明確陳述僅認識羅旭有，並
    不認識被告乙○○，是公訴人所舉之上開證據，雖能足以令人產生會首羅旭有可
    能有虛列會員並進而冒標之合理懷疑，但並無從推論、證明被告與其夫有共同虛
    列會員及冒標之犯意聯絡、行為分擔。至證人羅月梅於本院八十九年十二月二十
    二日訊問時證稱：因為伊女兒徐蘭容在臺北上班，都是伊去繳會錢的，會錢都是
    被告收的，有一次伊拿會錢去給被告時掉了一張鈔票，被告算了二次說少了一張
    鈔票，伊才發現掉了一張鈔票，而且標會的時候，被告都在場，站在旁邊看云云
    ，惟按清點轉交金額，以免金額不符時，責任歸屬不清而徒生爭議，乃社會常情
    ，而被告與羅旭有為夫妻關係，被告平日於夫妻所經營之德大商行看店，羅旭有
    於商店內開標，被告在旁觀看，亦無任何不符常理之處，不能僅以被告與會首羅
    旭有係夫妻，同居共財，而採為認定被告參與犯罪之事證。此外，復查無其他積
    極證據足以證明被告確有公訴人所指之犯行，自屬不能證明被告犯罪。
五、原審認不能證明被告犯罪，而為無罪之諭知，並無不合。檢察官上訴意旨猶執前
    詞指摘原判決不當，為無理由，應予駁回。
據上論斷，應依刑事訴訟法第三百六十八條，判決如主文。
本案經檢察官劉靜婉到庭執行職務。
中      華      民      國    九十    年      二      月    二十七    日
                              臺灣高等法院刑事第 十五 庭
                                  審判長法  官  房  阿  生
                                        法  官  胡  泉  田
                                        法  官  雷  元  結
右正本證明與原本無異。
檢察官如不服本判決應於收受送達後十日內向本院提出上訴書狀，其未述上訴之理由
者並得於提起上訴後十日內向本院補提理由書（均須按他造當事人之人數附繕本）。
被告不得上訴
                                        書記官  梁  雅  華
中    華    民    國    九十    年       三       月         二       日


司法院資訊處製作；財團法人民間司法改革基金會備份。
